臺灣新竹地方法院民事簡易判決　93年度竹簡字第86號
原　　　告　丁○○
被　　　告　新光人壽保險股份有限公司
法定代理人　乙○○
訴訟代理人　丙○○
　　　　　　　　　　　　三十七.
　　　　　　甲○○
　　　　　　　　　　　　十九樓.
上列當事人間請求給付保險金事件，本院於民國94年1 月11日辯
論終結，判決如下：
    主      文
被告應給付原告新台幣壹拾萬貳仟陸佰元，及自民國九十二年九
月十四日起至清償日止，按年息百分之十計算之利息。
原告其餘之訴駁回。
訴訟費用由被告負擔二分之一，餘由原告負擔。
本判決第一項得假執行。
    事實及理由
一、原告主張：原告前於民國（下同）90年11月7 日投保被告公
    司壽險，附加「綜合保障」、「綜合醫療」、「意外傷害醫
    療」三附約。依綜合保障附約條款第9 條，若因意外傷害事
    故住院接受醫療，則每日傷害住院醫療保險金為新台幣（下
    同）1,200 元，依綜合醫療保險附約條款第11條，若因意外
    傷害事故住院接受醫療，則約定住院保險金每日2,000 元，
    ，依意外傷害醫療附約條款第10條，若因意外傷害住院治療
    ，則每日600 元。嗣原告於92年5 月29日上午7 時30分許，
    騎乘車號TJV－048號輕機車，行經新竹縣湖口鄉○○路與遠
    東紡織公司前之產業道路口時，因訴外人楊一忠駕駛車號
    2H- 3345號自小客車停放路旁並突然開啟車門，致原告反應
    不及擦撞其車門而受有左側腹、右胸前、右側大腿挫傷、左
    右手關節擦傷、左手無名指甲掀起、早產性子宮收縮、血尿
    、泌尿道挫傷等傷害。原告因此先在財團法人天主教湖口仁
    慈醫院（下稱仁慈醫院）住院，行輸液安胎、治療血尿及外
    傷抽痛換藥；但因仁慈醫院住院9天仍有出血情形，且當時
    尚有SARS風波，於病床上仍需戴口罩，家中無人可照顧原告
    。故於90年6月7日凌晨由原告之夫辦理出院回原告娘家附近
    之高雄樂生婦幼醫院繼續住院治療。因左腹側撞傷造成胎兒
    受驚嚇後發育情形不良，導致胎兒生長遲滯、子宮收縮不良
    而陸續於90年6月7日至6月9日、6月21日至6月28日住院，同
    年7月3日住院，次日行剖腹產，再因子宮收縮不良，於7月
    11日實行子宮內膜搔刮術後同年月13日出院，總計住院31日
    。依兩造前開保險附約條款，被告每日應給付住院保險金共
    新台幣（下同）3,800元，及剖腹生產手術津貼100,000元、
    刮搔手術津貼30,000元。原告於92年8月初向被告聲請，惟
    被告於同年9月9日竟僅給付92年5月29日至6月1日住院4天之
    保險金及搔刮手術津貼30,000元，合計45,200元，其餘各項
    則拒絕理賠，為此爰依保險契約之法律關係，請求被告給付
    其餘住院27天之住院保險金102,600元及剖腹生產手術津貼
    100,000元，並自被告公司收齊原告聲請文件後15日起，按
    年息百分之10加計之利息。並聲明：被告應給付原告
    202,600 元，及自92年9月14日起至清償日止，按年息百分
    之10計算之利息。
二、被告則以：
（一）原告於90年11月7日投保被告公司壽險，附加「綜合保障
      」、「綜合醫療」、「意外傷害醫療」三附約。依綜合保
      障附約條款第9條，若因意外傷害事故住院接受醫療，則
      每日傷害住院醫療保險金為1,200元，依綜合醫療保險附
      約條款第11條，若因意外傷害事故住院接受醫療，則約定
      條，若因意外傷害住院治療，則每日600元。綜觀系爭保
      險契約附約，均係以意外傷害事故所致作為給付保險金之
      要件，且意外與住院醫療間必須有因果關係。原告於92年
      5月29日至同年6月6日因車禍至湖口仁慈醫院住院9日，被
      告已於一般合理範圍內給付4日之相關醫療保險金共15200
      元，並主張在原告切結其餘住院醫療日數之原因是保險契
      約所約定之意外傷害事故後 (目的在確定其住院係在治療
      因意外原因所致之傷害)，再給付其餘5日之理賠金共
      19,000元，惟遭原告所拒。此外，子宮搔刮手術部分之手
      術保險金30,000元，被告已依約全額給付原告。
（二）系爭保險附約之住院與醫療均以「治療」意外傷害為目的
      ，依原告診斷證明書所載，除前述於仁慈醫院住院9天屬
      事故所致「：：左側腹、右側大腿挫傷、左右手關節擦傷
      、左手無名指甲掀起、血尿、由急診住院安胎、治療血尿
      ：：」外，其餘於樂生醫院之住院目的均為「安胎」，然
      安胎非屬意外傷害之「治療」，僅屬穩定胎兒之醫療措施
      ，通常住院長達數週至數月，且非健保之給付項目，更何
      況，系爭保險附約之被保險人僅為原告本人，單純對胎兒
      之穩定措施並非承保範圍，原告主張誠屬不當擴張被保險
      人承保事項之範圍。保險理賠不能逾越合理之範圍而不當
      擴大，否則，係相對地侵害整個保險共同團體之權益，若
      每個孕婦之安胎亦屬住院治療理賠範圍，則日後醫療險種
      之保險費勢必大幅調漲。且依一般經驗法則，被保險人因
      車禍所致之傷害「左側腹、右側大腿挫傷、左右手關節擦
      傷、左手無名指甲掀起、血尿」等，住院9日接受治療實
      已足夠，原告住院長達31日乃有違常情。
（三）又原告於除外聲明書已親自聲明因剖腹生產發生之保險金
      被告毋庸負責等情，顯已於訂約時同意此部分之危險其自
      行承擔，否則若不除外，當時必加費承保或甚至拒保，影
      響被告危險之估計甚鉅，原告係經評估在自由意志下為此
      聲明，並未遭任何強暴脅迫。第一次剖腹生產後第二次亦
      必然採剖腹生產，乃一般醫學常識，原告在投保前曾剖腹
      生產，則投保後之剖腹生產合理預期為必然發生，若承保
      範圍包括剖腹生產，顯與保險之精神在保障不可預料之情
      況背道而馳，壽險業界採保戶聲明除外方式亦所在多有。
      今原告卻在發生親自聲明除外之事故後，主張此約定顯失
      公平，當無理由。此外，依保險法第48條亦有規定：「保
      險人得約定保險標的物之一部分，應由要保人自行負擔由
      危險而生之損失」，被告並無不法。原告既然填具聲明書
      同意將剖腹生產之情形除外，被告不負給付責任，則顯然
      原告填具聲明書當時即預期日後之生產必為剖腹生產，亦
      無預設剖腹生產之原因為何，因此不論剖腹生產之原因是
      否為意外，均在所不論，被告均不負給付保險金之責。
（四）原告於樂生婦幼醫院自92年6月21日起又陸續住院19日，
      與前次車禍所引起之一連串住院已相隔十餘日，應已非車
      禍事故所影響之範圍，屬單純之安胎，與意外事故無關。
      且原告於92年6月7日至婦幼樂生醫院就診之第一日，即診
      斷出「子宮內發育遲緩」疾病，距事故發生僅8日，在如
      此數日內不可能造成胎兒發育不良且經診斷出子宮內發育
      遲緩，應係事故前胎兒即有漸漸發育不良之情形，故子宮
      內發育遲緩顯然非車禍事故影響所致，換言之，原告主張
      胎兒生長遲緩為車禍所致，進安需要安胎，顯無理由。並
      聲明：原告之訴駁回。
三、兩造不爭執之事項：
（一）原告於90年11月7日以自己為被保險人，投保被告公司之
      「新光新長安終身壽險」，並附加「綜合保障」、「綜合
      醫療」、「意外傷害醫療」三附約。嗣原告於92年5月29
      日上午7時30分許，騎乘輕機車途經新竹縣湖口鄉○○路
      與遠東紡織公司前之產業道路口時，因訴外人楊一忠駕駛
      車號2H-3345號自小客車停放路旁並突然開啟車門，致原
      告反應不及擦撞其車門，受有「左側腹、右胸前、右側大
      腿挫傷、左右手關節擦傷、左手無名指甲掀起、血尿、泌
      尿道挫傷」等傷害，原告因此先在仁慈醫院住院9天（92
      年5月29日至92年6月6日），復自行轉至高雄縣大療鄉樂
      生婦幼醫院陸續住院22天（92年6月7日至6月9日，同年6
      月21日至6月28日，同年7月3日至7月13日），總計住院31
      日。
（二）依上開意外傷害醫療保險附約條款第10條，原告於附約有
      效期間內因意外傷害事故住院，被告應按實際住院日數每
      日給付600元；依綜合保障附約條款第9 條，原告於附約
      有效期間內因意外傷害事故住院，被告應按住院日數每日
      給付1,200元，依綜合醫療保險附約條款第11條，原告於
      附約有效期間內因疾病或意外傷害事故，經醫師診斷確必
      須住院治療，被告應按實際住院日數每日給付2,000元。
（三）被告公司於92年8月29日收齊原告申請保險金之文件，並
      給付92年5月29日起至6月1日止共4日之相關醫療保險金
      15,200元，及子宮搔刮術部分之手術保險金30,000元，其
      餘住院日數及剖腹生產手術部分之保險金則拒絕給付。
（四）原告於90年11月6投保前簽立聲明書，聲明投保前曾有剖
      腹生產情形，同意被告對原告嗣後因有關剖腹生產所發生
      之附約保險金，被告無需負保險責任。
四、得心證之理由：
    本件兩造所爭執之處應為，原告於懷孕期間因遭車禍，自92
    年5月29日起陸續住院31日，是否為意外傷害事故所致而得
    申請理賠？原告得否依保險法第54條之1主張聲明書之約定
    無效，或依綜合醫療保險附約條款第15條第7款但書請求剖
    腹生產之特定手術保險金？茲論述如下：
（一）兩造前開附約條款所稱之「意外傷害事故」，定義為「被
      保險人於本附約有效期間內，因遭受意外傷害事故，致其
      身體蒙受傷害」、「意外傷害事故，指非由疾病引起之外
      來突發事故」，有各該附約條款附卷可稽（綜合保障附約
      條款第4條、綜合醫療保險附約條款第3條；意外傷害醫療
      保險附約條款第3條）。查原告係於92年5月29日上午7時3
      0分許，騎乘輕機車途經新竹縣湖口鄉○○路與遠東紡織
      公司前，因訴外人楊一忠突然開啟自小客車車門致原告反
      應不及而擦撞，因之受有左側腹、右胸前、右側大腿挫傷
      、左右手關節擦傷、左手無名指甲掀起、血尿、泌尿道挫
      傷等傷害，業據提出調解書及診斷證明書等件為證，並為
      被告所不爭，自堪信為真正。而原告所提出之仁慈醫院診
      斷證明書並記載「妊娠33週，車禍外傷、併早產性子宮收
      縮、血尿、泌尿道挫傷，由急診住院安胎」等情，再經本
      院函詢樂生婦幼醫院有關原告住院安胎原因及產檢情形，
      該院覆稱：「病患丁○○92年6月7日因車禍外傷合併早產
      首次於6月7日入院6月9日出院；6月21日再度因先兆早產
      而入院安胎6月28日出院；同年7月3日入院，7月4日行剖
      腹產後，因產後陰道持續有中量紅色惡露，經超音波檢查
      發現子宮收縮不良合併部分胎膜組織存留，而於7月11 日
      實行子宮內膜搔刮術，術後狀況明顯改善而於7月13日出
      院，病患決定於37週終止懷孕乃因胎兒生長遲滯，而生產
      方式選擇剖腹產乃因該患者前胎已有剖腹產史」，有該院
      93年12月7日樂生093012001號函在卷可稽，足見原告係於
      懷孕33週即將臨盆之際，遭此車禍意外事故受有前揭傷害
      併早產性子宮收縮而住院治療及安胎，並非由其身體自發
      性疾病所引致，且安胎之目的係為預防先兆早產，兼有穩
      定胎兒及保護母體之作用，自非單純僅屬穩定胎兒之醫療
      措施，亦與住院安胎健保有無給付無關，是被告抗辯原告
      於樂生醫院住院目的均為安胎，僅屬穩定胎兒之醫療措施
      ，亦非健保之給付項目云云，尚非可採。是本件原告住院
      醫療係因意外傷害所致，二者間並有相當因果關係，從而
      ，原告請求被告給付自92年6月2日起至同年7月13日止陸
      續住院27日，每日以3,800元計算之住院醫療保險金共
      102,600元（意外傷害醫療保險附約每日給付600元，綜合
      保障附約條款每日給付1,200元，綜合醫療保險附約條款
      每日給付2,000元，合計3,800元，3,800x27=102,600元）
      ，為有理由，應予准許。
（二）次查兩造所不爭執之聲明書已約明「上開被保險人（即原
      告）投保前曾有剖腹生產之情形，本不得附加上表所列附
      約，茲申請貴公司仍准予附加該附約，且要保人及被保險
      人聲明同意，貴公司對該被保險人嗣後因有關剖腹生產所
      發生之附約保險金，被告無需負保險責任」等項，顯見原
      告於訂約時已同意此部分之危險由其自行承擔，而前胎剖
      腹次胎亦為剖腹，乃為醫界之慣例，原告在投保前曾剖腹
      生產，則投保後之剖腹生產合理預期為必然發生，兩造就
      此危險約定以除外為條件而合意上開保險契約，對原告並
      無顯失公平之情形，是原告主張前開約定無效云云，尚非
      可採。
（三）末查原告剖腹產原因乃因前胎已有剖腹產史，有樂生醫院
      前開回函附卷可參，自非因遭遇意外傷害事故直接所致之
      剖腹生產甚明，況兩造既有前開剖腹產除外責任之特約，
      即無論剖腹生產之原因為何，被告均不負給付保險金之責
      。從而，原告主張依兩造綜合醫療保險附約條款第15條第
      7款而請求被告給付剖腹生產之特定手術保險金100,000元
      ，亦無理由。
（四）按保險人應於要保人或被保險人交齊證明文件後，於約定
      期限內給付賠償金額。無約定期限者，應於接到通知後十
      五日內給付之。保險人因可歸責於自己之事由致未在前項
      規定期限內為給付者，應給付遲延利息年利一分，保險法
      第34條定有明文。而原告係於92年8 月29日交齊所有證明
      文件向原告請求給付保險金，為兩造所不爭，從而，原告
      請求被告給付住院醫療保險金102,600 元，及自被告收齊
      證明文件後十五日之翌日即92年9 月14日起至清償日止，
      按年息百分之十計算之遲延利息，為有理由，應予准許，
      逾此部分之請求，則無理由，應予駁回。
（五）本件係就民事訴訟法第四百二十七條第一項訴訟適用簡易
      程序所為被告敗訴之判決，爰依職權宣告假執行。
五、訴訟費用負擔之依據：民事訴訟法第79條。
中　　華　　民　　國　　94　　年　　1 　　月　　25　　日
                  民事第二庭    法　官　楊明箴
以上正本係照原本作成。
如對本判決上訴須於判決送達後二十日內向本院提出上訴狀。
                                書記官　許麗汝
中　　華　　民　　國　　94　　年　　1　　月　　26　　日
